【裁判字號】    97,交上易,55
【裁判日期】    980526
【裁判案由】    過失傷害
【裁判全文】
臺灣高等法院刑事判決            97年度交上易字第55號
上  訴  人  臺灣士林地方法院檢察署檢察官
被      告  甲○○
選任辯護人  蔡銘書律師
上列上訴人因被告過失傷害案件，不服臺灣士林地方法院96年度
交易字第381 號，中華民國96年12月13日第一審判決（起訴案號
：臺灣士林地方法院檢察署96年度偵字第321 號），提起上訴，
本院判決如下：
    主  文
上訴駁回。
    理  由
一、聲請簡易判決處刑意旨略以：被告甲○○於民國95年10月23
    日凌晨0時30分許，駕駛車牌號碼6B-6499號自用小客車，沿
    臺北市○○區○○路2 段內側車道由北向南行駛，途經該路
    段與大業路452 巷交叉口時，原應注意汽車迴車前，應看清
    無往來車輛，始得迴轉，而依當時狀況，又無不能注意之情
    形，竟疏於注意，未看清來往車輛，貿然迴轉，適有被害人
    丙○○（所涉過失傷害罪嫌未據告訴）騎乘車牌號碼CMA-62
    9 號重型機車，搭載被害人即未成年之友人陳明宜，沿同路
    同向行駛至該處，亦疏未注意車前狀況，甲○○所駕駛自用
    小客車左前車頭遂與丙○○所騎乘機車之右側車身相撞，被
    害人及機車因而倒地，使丙○○受有胸背多處擦傷、四肢多
    處擦傷與左足挫傷等傷害，陳明宜則受有右小腿皮下廣泛瘀
    傷、頭皮撕裂傷約4 公分、四肢多處擦傷與腦震盪等傷害，
    因認被告涉有刑法第284條第1項前段過失傷害罪嫌等語。
二、按犯罪事實應依證據認定之，無證據不得認定其犯罪事實；
    又不能證明被告犯罪者，應諭知無罪之判決，刑事訴訟法第
    154條第2項、第301條第1項分別定有明文。次按所謂信賴原
    則，指行為人在社會生活中，於從事某種具有危險性之特定
    行為時，如無特別情事，在可信賴被害者或其他第三人亦會
    相互配合，謹慎採取適當行動，以避免發生危險之適當場合
    ，倘因被害者或其他第三人之不適當行動，而發生事故造成
    損害之結果時，該行為人不負過失責任。依此一原則，汽車
    駕駛人應可信賴參與交通行為之對方，亦將同時為必要之注
    意，相互為遵守交通秩序之適當行為，而無考慮對方將會有
    違反交通規則之不當行為之義務。故汽車駕駛人如已遵守交
    通規則且為必要之注意，縱有死傷結果之發生，其行為仍難
    認有過失可言（最高法院88年度臺上字第1852號判決要旨參
    照）。
三、檢察官認被告涉有上開過失傷害犯行，無非係以：告訴人丙○○及乙○於警詢與偵查中之指訴、道路交通事故現場圖、
    道路交通事故調查報告表、交通事故現場談話紀錄表、道路
    交通事故補充資料表、現場及車損與被害人傷勢照片8 張、
    診斷證明書2 紙、臺北市車輛行車事故鑑定委員會96年2月7
    日北審鑑字第09630025500號函附鑑定意見書為主要論據。
四、訊據被告堅詞否認其駕車有過失，辯稱：伊在迴轉前，有注
    意對向有無來車，也看左邊後照鏡確定無來車，並打方向燈
    ，係在轉彎過去後，被害人才跨越雙黃線撞到其車頭等語。
五、經查：
  (一)本件車禍之經過，被害人丙○○於事發現場原稱：「我騎乘
    車號CMA-629號重機沿北投路2段內側車道北向南方向直行，
    我車前有一部自小客（6B-6499）慢慢直行」等語 ，於偵查
    時則稱：「我是沿北投路往南向行駛在外側車道，我看見被
    告的車輛停在前方停車格，車頭偏右，我開到內側車道繼續
    行駛，後來被告車子就突然左轉，我就飛出去了」、「被告
    當時的車停在路中間，車頭偏右，頭先以為他要右轉，結果
    突然左轉，使我反應不過來」等語（見偵查卷第31頁），其
    對於行駛之車道究為內側車道或外側車道，被告之車係慢慢
    直行或停止狀態，前後所述已有不同。至原審審理中，被害
    人丙○○則改稱：「（當你騎到第一個紅綠燈，被告車子的
    位置如何？）在分向線，離外側車道多一點，他的車子是三
    分之二在外側，三分之一在內側，他當時在我的前方，我在
    外側車道的後方，即我在他的右後方」、「（到第二個紅綠
    燈時，當時被告車子的位置如何？）他的車子在分向線上，
    他的車子也是三分之二在外側，三分之一在內側，方向沒有
    改變」、「（有無看到被告打右轉燈並向右靠？）有，當時
    我在第二個紅綠燈，被告就停在機車停等區的後面並慢慢向
    右45度傾斜行駛」、「（被告是完全停下或是慢慢行駛？）
    被告是完全停在機車停等區的後面，然後才慢慢向右」、「
    （被告打右轉燈的時間點為何？）被告是停在機車停等區的
    後面，同時打右轉燈」、「（當你看到被告的動作後，你的
    駕駛行為為何？）我就靠右、慢下來，因為他擋住了我繼續
    行駛的路線」、「（事發經過究竟如何？）我看到他向右45
    度傾斜行駛，於是我從外側車道換成內側車道向前直行」、
    「（當你認為被告要向右，接下來被告的動作為何？）我還
    在被告左後方時，他繼續是45度，等我快要超過他的車時，
    我的餘光發現他的車突然向左」、「（當你快要超過被告的
    車時，你的餘光發現被告突然向左，情形如何？）我的車頭
    快要超過被告的車身時發現他要向左」、「（從第二個紅綠
    燈口到被告停下的距離多遠？）大約十到二十公尺，是過了
    第二個紅綠燈口與第三個紅綠燈口中間之後的地方，比較靠
    近事故路口」、「被告當時約走了擋住外側車道位置的距離
    ，被告當時還繼續移動，離路邊停車格約一部機車的間距」
    、「（被告擋住外側車道後，下個駕駛動作為何？）被告向
    右慢慢繼續行駛，很緩慢，被告之後就緊急左迴轉，之後就
    在（原審卷第47頁）圖上的×處發生撞擊，該處係我原本行
    駛的內側車道」、「（發生碰撞前，被告的車身是否已完全
    位在外側車道？）他還有車尾部分在內側車道」、「（什麼
    動機讓你想要騎到內側車道？）因為被告擋住了外側車道。
    當被告車頭偏右緩慢行駛，我以為他要靠右，我就變向換成
    內側車道」等語（見原審卷第74至78頁、第80頁），則指被
    告之車先行駛於內外車道間，至事發現場交叉路口紅綠燈處
    曾在機車停等區前稍停後，並閃右轉燈方式表示向右並逐步
    靠右，於撞擊前已阻擋整個外車道而尚有部分車尾在內車道
    處，嗣旋改為左轉，其騎車前行於快超越被告時以餘光發現
    被告左轉，因不及閃避而遭被告撞及等情，然與其前於警詢
    、偵訊中所述均有不同。且以被告所駕為NISSAN牌 MARCH型
    自小客車，係排氣量僅1275c.c.之小型車輛，全長為 3.695
    公尺，業據被告提出該車之行車執照及車輛使用及服務手冊
    在卷足參（見士交簡字第541號卷第23、25頁） ，而事發現
    場外側車道寬度為5.8 公尺，亦有現場圖可資參照（見偵查
    卷第21頁），顯見被害人所述被告車身傾斜45度時尚阻擋整
    個外側車道，並有部分車尾在內側車道，致其變向換成內側
    車道等語，與事實尚有不符，是被害人丙○○指證車禍係因
    被告突然左轉致其直行超越時遭撞云云，已非無疑。
  (二)本件車禍發生之經過，依證人即被害人丙○○之高中同學戊○○於原審審理中經隔離後結證：「 （95年10月23日凌晨0
    時30分，丙○○騎乘車號CMA-629 號重型機車，在大業路、
    北投路發生車禍，當時你人在何處？）我人在現場，且騎在
    他後面，從事發前，我就一直騎在他後面，一直到事發後」
    、「（事發前，你跟車跟到〈原審卷第47頁〉圖上寫明第一
    個紅綠燈時，當時汽車在你何方向？）在我前方」、「（事
    發前，你跟車跟到〈原審卷第47頁〉圖上寫明第二個紅綠燈
    時，當時汽車在你何方向？）在我前方」、「（事發前，你
    行經到〈原審卷第47頁〉圖上寫明第二個紅綠燈時，當時丙○○在你何方向？）在我左前方」、「（當時汽車和丙○○
    的車，何者在前？）汽車的中間在路的中央（即內側與外側
    車道的中間），而丙○○的機車當時則跟在汽車的正後方」
    、「（到第二個紅綠燈時，丙○○的車位於何處？）他的車
    在中間，快到分向線的地方，我當時仍是保持最外側的位置
    往前」、「（你經過第二個紅綠燈即將發生車禍前，汽車如
    何移動？）他原本打右轉方向燈，並往右飄一下，之後又打
    左轉燈」、「（汽車從打右轉燈轉換到左轉燈，時間多長？
    ）只有一下下，因為我感覺他車子在猶豫要怎麼走」、「（
    你經過第二個紅綠燈時，汽車是否已經打右轉燈？）還沒有
    ，但之後就打了」、「（剛才所述被告曾打打右轉燈並往右
    飄，情形如何？）被告當時往右轉一點點，約向右轉小於45
    度，往右飄後，行走了大約我到審判席的長度（約5 公尺）
    」、「（被告是否之後就馬上改打左轉燈？）是的，打左轉
    燈之後，被告又繼續往前走了，接著就發生車禍了，可能是
    丙○○認為被告確定不是要往左了，所以就超車」，「（被
    告打左轉燈又往前直走再左轉，情形如何？）就是打右轉燈
    往前一點點，然後就放慢下來，然後就往左切」、「（被告
    打右轉燈時，有無往右飄？）有，被告就是左右不定，被告
    有往右、打直、再往左」、「（如何確認向右飄的角度？）
    就是靠右一點點」、「（被告車輛向右時，被告的車子位於
    何處？）大約在靠外側車道，距離撞擊的位置大約第二個紅
    綠燈到第三個紅綠燈距離的一半」、「（當時被告的車子是
    否完全在外側車道上？）不是，部分在分向線」、「（發生
    撞擊時，實際發生撞擊點的位置？）被告左前車輪壓在雙黃
    線尖端」、「（被告右飄到發生撞擊，丙○○的機車位置在
    何處？）在外側車道靠分向線的位置」、「（丙○○的機車
    看到被告汽車的動作後，有無往內側車道騎乘或是越過雙黃
    線的駕駛行為？）丙○○有往外繞想要越過被告的車，丙○○的車超車時有騎到雙黃線上，從雙黃線繞過去，但沒有騎
    到對向車道」、「（你的意思是丙○○騎車要超車而壓在雙
    黃線上，剛好被告的車左轉到雙黃線頂點的位置，然後就發
    生車禍，是否如此？）是」、「（車輛打直時，丙○○在汽
    車的何處？）他在汽車的後面」等語（見原審卷第65至70頁
    、第72頁），係指證事發現場前一個路口時（即原審卷第47
    頁圖上標示之第2 個紅綠燈處），被告之車從證人戊○○所
    騎機車正前方逐漸往左行駛於內外車道間，而被害人丙○○
    之機車則均在被告車之正後方，被告穿越該路口約一半處車
    身稍往右偏，隨後放慢速度在5 公尺處打直再往左，被害人
    丙○○之機車為超越被告之車而騎乘至道路中間的雙黃線上
    ，終因閃避不及而在事發現場交叉路口處與被告之車輛相撞
    等情，對於兩車之相對位置，核與證人即被告之兄丁○○於
    原審所證：「他們（即被害人）是跟在我弟弟（即被告）車
    子後面，大約維持從（現場）圖上第一個斑馬線至第二個斑
    馬線」、「因為我在事發現場，我雖然沒有看到雙方曾經併
    行過，但被告要左轉時，我有看到對方還強行要超車」、「
    （從被害人跟車在被告汽車後面到超車間，時間多長？）可
    能只有1 秒鐘，因為被害人一瞬間是要加速過去」、「（上
    次庭期陳述引起你注意的是丙○○的車是換檔的車，在丙○○超車時，有無聽到換檔的聲音？）有，而且離我面前還滿
    近的」等語相符，足認本件被告所駕之車為前車，被害人丙○○同向騎乘機車為後車，車禍發生係於被告向左迴車之際
    ，被害人丙○○仍駕駛機車加速企圖從其左側超車，以致兩
    車發生撞擊。至於兩車撞擊之地點，依現場圖所標示之碎片
    、落土位置，係在對向車道之內外車道間車道線（白虛線）
    附近，有現場圖在卷可稽（偵查卷第21頁），足認被害人丙○○超車時，所騎機車不僅行駛於雙黃線上，且已穿越雙黃
    線而駛入對向車道，以致兩車在對向車道中發生撞擊。是證
    人戊○○前揭所證兩車撞擊點係在雙黃線頂點，丙○○未騎
    入對向車道云云，與事實不符，該部分證言應不可採。
  (三)按汽車行駛時，駕駛人應注意車前狀況及兩車併行之間隔，
    並隨時採取必要之安全措施，道路交通安全規則第94條第 3
    項定有明文。經查，本件被告所駕之車為前車，被害人丙○○同向騎乘機車為後車，業如前述，是被害人丙○○欲超越
    被告之車時，自應注意車前被告之行車狀況，並採取必要之
    安全措施。又查，被告於向左迴車前車身固先有右偏之情形
    ，然後打直，再往左，並有打左轉燈等情，業據證人戊○○
    前揭證述在卷可稽，且依其所證，被告只是靠右一點點，幅
    度應非甚鉅，復以被告於向左迴車前車速已甚慢，而其所駕
    駛車輛又屬於小型車，即使稍有偏轉，也不致於塞滿整個內
    、外側車道，是被害人丙○○僅以被告之車可能往右方向行
    駛且車速甚慢，即決定瞬間加速且行駛於雙黃線，甚而穿至
    對向車道自左側超車，而未採取減速慢行或向右變換車道行
    駛等安全措施，以致發生本件車禍。從而，本件肇事原因應
    係被害人丙○○未能注意車前狀況，未為週全判斷即率意加
    速自左側超車所致，又被告在向左迴車前車身變動不大，且
    於迴車前業已放慢車速，係被害人丙○○瞬間加速自左穿越
    雙黃線超車，駕駛前車之被告實難注意被害人丙○○所駕後
    車猝發之舉動，依前揭說明，被告既已遵守交通規則且為必
    要之注意，縱有被害人受傷結果之發生，其行為仍難認有過
    失可言。又本件經囑託中央警察大學為事故肇事責任鑑定，
    其進行肇事過程重建後研判分析認為：「本案事故發生在臺
    北市○○路○段、大業路452巷口前，甲車駕駛人甲○○事故
    發生前駕駛6B-64 99號自用小客車，由南向北行駛在北投路
    2段內側車道，再行交大業路452巷口前停止線附近往左變換
    行向準備迴轉，適有乙機車騎士錢偉君騎乘CMA-629 號重型
    機車後載陳明宜，在北投路2 段內側車道以高於甲車的速度
    由南向北行駛，乙機車因違規跨越路中分項限制線侵入對向
    車道由甲車左側繞越超車，在路口北端北向內側車道外側的
    行人穿越道上，汽缸右側散熱片上端至下方排氣管下緣間的
    部位及右側踏版，分別撞擊甲車前保險桿左側彎角處及左前
    輪鋼圈蓋中心處，導致甲車左前車頭車損，乙機車騎士丙○○及後載乘員陳明宜人車倒地而受傷。故甲、乙兩車肇事原
    因與責任區分如下：乙機車騎士丙○○騎乘CMA-629 重型
    機車後載陳明宜，在北投路2 段內側出道由南向北行駛，在
    行經大業路452 巷口前違規跨越路中分向限制線侵入對向車
    道，由在前慢行向左迴轉的甲車左側繞越超車而肇事，乙機
    車騎士丙○○CMA-629 重型機車，因未充分注意車前狀況並
    違規跨越路中分向限制線侵入對向車道，由在前慢行向左迴
    轉的甲車左側繞越超車為肇事原因。甲車駕駛人甲○○駕
    駛6B-6499號自用小客車，由南向北行駛在北投路2段內側車
    道，在行經大業路452 巷口前停止線附近往左變換行向準備
    迴轉屬正常行駛應無肇事因素」等語，有中央警察大學98年
    4 月22日校鑑字第0970005108號函附中央警察大學鑑定書附
    卷可查（見本院卷第117至133頁），亦認被告就車禍之發生
    ，並無過失。
  (四)至臺北市車輛行車事故鑑定委員會鑑定結果雖認：「肇事前
    兩車應為前後關係，即洪君（即被告）小客車為前車，錢君
    （即被害人丙○○）重機車為後車，且錢君機車車速較洪君
    自小客車車速為快，並由兩車事故後相關位置與車損部位推
    析，洪君自小客車行駛至肇事處時，似因為迴車有向右偏之
    操作，且於迴車前並未注意後方錢君重機車駛來，致於迴轉
    過程中兩車相撞及而發生事故；而錢君機車行近肇事處見洪
    君自小客車慢速時亦似有未注意洪君自小客車動態之情事，
    致發現洪君自小客車進行迴轉操作時向左閃避仍不及而於對
    向車道相撞及，撞擊後再往兩車合力方向受力倒地滑行，是
    以研判洪君『迴車前未注意來往車輛』為本事故之肇事主因
    ，錢君『涉嫌未注意車前狀況』為肇事次因」等語，有該鑑
    定委員會96年2 月7日北鑑審字第09630025500號函附鑑定意
    見書存卷可參（見偵查卷第53、54頁），另臺北市政府交通
    局97年7月11日北市交安字第09732388100號函附車輛行車事
    故鑑定覆議委員會鑑定覆議意見書則認為：「A 車（甲○○
    駕駛6B-6499號自小客車）駕駛稱迴轉前有打左側方向燈，B
    車（丙○○駕駛CMA-629 號重機車）駕駛則稱無，雙方各執
    一詞，惟現行並無禁止同車道機車與汽車併行，故基於安全
    汽車迴轉前除應顯示左側方向燈並注意來往車輛外，並應靠
    內側車道內側，避免形成相當之空隙，機車利用此處超車而
    造成危險。A 車駕駛於鑑定會議稱迴轉前發現後面來車尚有
    40公尺之距離，故進行迴轉，顯示其迴轉前研判B 車距離有
    誤，車道左側尚有相當之空隙，致B車欲由其左側超越，A車
    有迴車前未注意來往車輛之情事，為肇事主因。B 車雖為直
    行之行進中車輛，有優先路權，惟駕駛人仍有注意車前狀況
    之義務，B 車行進路口基於安全亦應依序行車避免超車，據
    前述B車發現A車行進路口減速時，未依序行車而採由左側超
    越之方式，俟發現A 車迴轉時跨越分向限制線閃避而肇事，
    有涉嫌未注意車前狀況之情事，為肇事次因」等語（見本院
    卷第67至69頁）。惟查，本件被告所駕駛車輛為前車，被害
    人丙○○同向騎乘機車為後車，於被告進行迴轉而改變行向
    駛入對向車道之際，丙○○超越分向限制線超車，以致與被
    告之車於對向車道發生撞擊，撞擊點為被告駕駛車輛之車頭
    左側等情，均如前述，顯見於被告原行駛之車道已無可供後
    車自左側超車之安全間隙，且依證人戊○○前揭所證，被告
    向左迴車之前，業已打左轉燈表明行車方向，後車之被害人
    丙○○自應注意車前狀況並採取必要之安全措施，是上開鑑
    定結果認為被告迴車未注意來往車輛之情事而屬本件肇事主
    因，與事實有違，尚難依該行車事故鑑定結果及覆議鑑定結
    果逕為被告不利之認定。
六、從而，原審以檢察官所舉之證據，尚不足以證明被告甲○○
    確有過失傷害之犯行，而為被告甲○○無罪之判決，經核其
    認事用法及證據之取捨，並無違誤。檢察官上訴意旨所陳各
    節，仍無從使本院形成有罪之確信，其上訴為無理由，應予
    駁回。
據上論斷，應依刑事訴訟法第368條，判決如主文。
本案經檢察官王金聰到庭執行職務。
中    華    民    國    98    年    5     月    26    日
                  刑事第二十庭審判長法  官  楊貴雄
                                    法  官  鄧振球
                                    法  官  高愈杰
以上正本證明與原本無異。
不得上訴。
                                    書記官  郭彥琪
中    華    民    國    98    年    5     月    26    日


司法院資訊處製作；財團法人民間司法改革基金會備份。
